【裁判字號】    99,消債抗,16
【裁判日期】    991224
【裁判案由】    聲請免責
【裁判全文】
臺灣雲林地方法院民事裁定            99年度消債抗字第16號
抗  告  人
即  債權人  兆豐國際商業銀行股份有限公司
法定代理人  王榮周
代  理  人  董文貴
抗  告  人
即  債權人  安泰商業銀行股份有限公司
法定代理人  丁予康
相  對  人
即  債務人  張庭與即張佳安
上列抗告人因相對人聲請免責事件，對於中華民國99年9 月23日
本院99年度消債聲字第10號裁定提起抗告，本院裁定如下：
    主  文
原裁定廢棄。
相對人張庭與即張佳安不免責。
抗告程序費用新台幣貳仟元由相對人張庭與即張佳安負擔。
    理  由
一、按債務人有下列各款情形之一者，法院應為不免責之裁定。
    但債務人證明經普通債權人全體同意者，不在此限：一於七
    年內曾依破產法或本條例規定受免責。二隱匿、毀損應屬清
    算財團之財產，或為其他不利於債權人之處分。三捏造債務
    或承認不真實之債務。四因浪費、賭博或其他投機行為，致
    財產顯然減少或負擔過重之債務，而生開始清算之原因。五
    於清算聲請前一年內，已有清算之原因，而隱瞞其事實，使
    他人與之為交易致生損害。六明知已有清算原因之事實，非
    基於本人之義務，而以特別利於債權人中之一人或數人為目
    的，提供擔保或消滅債務。七隱匿、毀棄、偽造或變造帳簿
    或其他會計文件之全部或一部，致其財產之狀況不真確。八
    故意於財產及收入狀況說明書為不實之記載，或有其他故意
    違反本條例所定義務之行為，消費者債務清理條例第134 條
    定有明文。又消費者債務清理制度並非在使債務人恣意消費
    所造成之債務而轉嫁予債權人負擔，故債務人免責制度，應
    在鼓勵勤勞誠實之債務人，而非縱容債務人奢侈浪費，倘債
    務人於聲請清算前之相當期間內，利用信用金融之機會，恣
    意為非屬通常生活所需之鉅額消費或作奢侈性、浪費性之消
    費而不在意日後履行返還之能力，自不容其利用消費者債務
    清理條例中之免責制度，致濫用清算程序以規避其應負擔之
    償還責任，如此始符消費者債務清理條例之立法本旨。再按
    ，關於更生或清算之程序，除本條例別有規定外，準用民事
    訴訟法之規定，同條例第15條亦有明文。是於清算程序中提
    起抗告時，若抗告法院認抗告為有理由者，應廢棄原裁定，
    自為裁定，必要時得命原法院或審判長更為裁定；抗告法院
    認抗告為無理由者，則應為駁回之裁定且原裁定依其理由雖
    屬不當，而依其他理由認為正當者，應以抗告為無理由，此
    觀同條例第15條準用民事訴訟法第492 條、第495 條之1 、
    第449 條之規定即明。
二、相對人於原審主張：其依消費者債務清理條例聲請更生事件
    ，前經本院以98年度消債更更字第3 號裁定，於民國98年03
    月23日裁定開始更生程序在案，有本院98年度消債更更字第
    3 號卷證可稽。嗣相對人提出之更生方案，未依消費者債務
    清理條例第59條、第60條規定可決，又無同條例第64條規定
    之情形，乃經本院以99年度消債清字第9 號裁定，於99年08
    月16日裁定開始清算程序，並同時終止清算程序，因相對人
    現罹患癌症，在家休養，無薪資或其他固定收入，更無可供
    即時換價之財產，亦無奢侈浪費之行為，請求准予免責等語
    。
三、原審准予相對人免責，抗告人等不服，提起本件抗告。其等
    抗告意旨略以：
  (一)抗告人兆豐國際商業銀行股份有限公司（下稱兆豐銀行）部
    分：
  1.相對人早於其94年間遭詐欺之前，即以預借現金之方式於兆
    豐銀行消費累計達新台幣（下同）331,800 元，迄93年12月
    止仍有98,028元待繳納，顯見相對人原即毫無節制地消費，
    迨收支無法平衡後，方以預借現金之方式應付開銷，相對人
    顯有浪費之行為。
  2.相對人任職於雲林縣禮儀用品職業工會期間雖有固定薪資收
    入，但此期間，相對人已開始以預借現金方式消費，且金額
    動輒數萬元，且其繳款情形亦不正常，縱被告收入可觀，亦
    須對自身經濟狀況評估合理運用，若收支失衡還能以汽車代
    步，即應屬浪費之行為。
  3.相對人所謂遭詐欺而交付之980,000 元，其所涵蓋金額不明
    確，是否有其他個人消費金額在其中，原裁定未加查明，即
    遽予免責，對債權人實欠公允。況上揭相對人所遭詐欺之金
    額，相對人本應循民事訴訟程序加以救濟，非透過本件之免
    責程序主張，使全體債權人共同負擔上揭詐欺被害金額。
  4.綜上，相對人實無消費者債務清理條例規定得免責之情形，
    原裁定未加詳查，即予免責，於法尚有未合。另相對人年僅
    42歲，距法定強制退休年齡65歲，其尚得工作23年，仍可再
    循協商程序謀求解決，增加債務清償金額，為此提起抗告，
    聲明請求廢棄原裁定等語。
  (二)抗告人安泰商業銀行股份有限公司（下稱安泰銀行）部分：
  1.所謂『外匯期貨交易』，係利用槓桿原理，以較少之資金，
    進行高度財務操作及套利行為，該行為存在各種高度風險因
    素；又如果資金來源為『閒置資金』，可解釋為『投資』，
    反之，則為『投機』。
  2.相對人既主張所積欠款項，係向各金融機構借貸用來投資『
    外匯期貨交易』，可推知相對人於借貸前尚稱資產大於負債
    ，於借貸後，則負債大於資產；再者，相對人始終係為投資
    期貨交易，在加害者之慫恿下，自願交付金錢，且明知期貨
    交易存有高風險，在基於短期獲取暴利之投機心態下，逕向
    各金融機構貸以超出相對人所能負擔之款項，進行期貨投資
    ，上揭投資款項既係借貸而來，自屬『非閒置資金』，相對
    人所為自屬因浪費、賭博或其他投機行為，致財產顯然減少
    或負擔過重之債務，而生開始清算之原因，依消費者債務清
    理條例第134 條第4 款規定，不應免責。
  3.相對人既知加害者為何人，依法應可向加害者求償，惟相對
    人迄未提出已向加害者求償但求償無著之證明。相對人怠於
    行使其權利，反使全體債權人蒙受損害，顯不符公平原則，
    為此提起抗告，聲明請求廢棄原裁定等語。
四、按免責制度中所謂浪費或投機行為，係指債務人於顯見其經
    濟狀況不佳之情形下，猶恣意揮霍使生活支出超過個人收入
    所應支出之程度，或心存僥倖圖以一時之小投資博取大利益
    ，致負擔更大債務，核其所為，於清算之原因有可歸責性，
    自有加以制止之必要，尚不宜使之免責。而有無浪費或投機
    行為，端視債務人從事該行為時有無詳實之償還計畫，倘無
    償還計畫僅是先行花費或以射倖心態從事投機時即屬之，自
    不應認可免其還款之責。經查：
  (一)依相對人之財產及所得資料，相對人名下僅有88年出廠之自
    用小客車1 輛，94～96年度無所得資料、97年度所得46,227
    元、98年度所得4,800 元。而相對人亦陳稱伊於罹患癌症後
    ，在家休養，無薪資所得或其他固定收入，並賴親友接濟渡
    日等語，堪認相對人資力不佳、收入亦非豐厚，則相對人應
    盡量量入為出，壓低所有支出，僅能求得不致飢寒交迫之最
    低生活水準，不得主張享受與一般未積欠債務或收入較豐厚
    之未積欠債務之人享受同等級之生活水平，否則即不符消費
    者債務清理條例訂定之目的。
  (二)相對人資力不佳、收入亦非豐厚，已如前述，復觀之相對人
    所積欠債務，多為消費性貸款、信用卡預借現金及現金卡債
    務，此有相對人之貸款紀錄、信用卡消費紀錄及現金卡動支
    紀錄在卷可按，足見相對人多次預借、提領現金後，並以循
    環信用方式繳款，顯見相對人係恣意提領致使債務持續增加
    之情甚為彰顯。參以相對人曾向國泰世華商業銀行股份有限
    公司申請委託代償他行信用卡款158,876 元後，旋又向國泰
    世華商業銀行股份有限公司申請信用貸款210,000 元，足認
    相對人所為借款已逾越其可支配之所得及還款能力，益徵相
    對人並未於歷次申貸、代償或預借現金之經驗中，學習控制
    消費，以致迅速累積債務，已難謂相對人之行為非奢侈及浪
    費。況相對人迄未舉證證明上揭債務均屬相對人之日常生活
    必要支出，自不得認上揭債務係因相對人之日常生活必要支
    出而產生。
  (三)相對人雖主張其受詐欺始交付980,000 元，非其有浪費、投
    機行為以致負擔債務云云，惟查，相對人並無財務金融等相
    關之專業及經歷，其對於『外匯期貨交易』之相關知識及操
    作方式應均屬欠缺，然相對人仍率然投入資金，將該資金經
    由其不熟悉背景之人投入其不熟悉之商品市場，遑論該筆資
    金多係以向金融機構借貸取得，其金額更與相對人之收入顯
    不相當，相對人顯係心存僥倖以一時之小投資想博取大利益
    ，因而使自己負擔更大債務，核相對人所為自屬消費者債務
    清理條例第134 條第4 款所謂投機行為。況縱屬正當投資行
    為，相對人亦應衡量自身財務狀況，於有閒置資金之情形下
    ，方可為之；斷無以借貸方式投資，於投資有獲利時，由相
    對人自享，有虧損時，將自身投資之風險全部轉嫁由債權人
    承擔之理。相對人以其受詐欺始交付980,000 元，非其有浪
    費、投機行為以致負擔債務云云，要屬無據，尚難憑採。
五、綜上所述，抗告人未考量其經濟能力，及日後履行債務之清
    償能力，其所為貸款及預借現金之金額與其收入顯不相當，
    堪認抗告人確有因浪費或其他投機行為致負擔過重之債務，
    而生開始清算之原因，抗告人等債權人亦具狀表示反對相對
    人受免責之裁定，則依首揭規定及說明，應為不免責之裁定
    。職故，原審未察即此，裁定相對人應予免責，容有違誤，
    抗告意旨執以指摘原裁定不當，求予廢棄另為裁定，為有理
    由，應予准許。爰依法廢棄原裁定，並自為相對人不免責之
    諭知。
六、據上論結，本件抗告為有理由，依消費者債務清理條例第11
    條第2 項、第15條，民事訴訟法第492 條前段、第495 條之
    1 第1 項、第450 條、第95條、第78條，裁定如主文。
中    華    民    國    99    年    12    月    24    日
                  民事第二庭  審判長法  官  黃一馨
                                    法  官  蔡碧蓉
                                    法  官  陳秋如
上為正本係照原本作成。
本裁定不得抗告。
中    華    民    國    99    年    12    月    24    日
                                    書記官  官佳慧

司法院資訊處製作；財團法人民間司法改革基金會備份。
